【裁判字號】    99,上訴,474
【裁判日期】    991014
【裁判案由】    偽證等
【裁判全文】
臺灣高等法院臺南分院刑事判決         99年度上訴字第474號
上  訴  人  臺灣臺南地方法院檢察署檢察官
被      告  乙  ○  ○
選任辯護人  蔡  文  斌  律 師
            王  建  強  律 師.
            王  盛  鐸  律 師.
被      告  甲  ○  ○
選任辯護人  陳  宏  義  律 師
上列上訴人因被告偽證等案件，不服臺灣臺南地方法院98年度訴
字第1047號中華民國99年4月6日第一審判決（起訴案號：臺灣臺
南地方法院檢察署98年度調偵字第522號），提起上訴，本院判
決如下：
      主      文
上訴駁回。
      理      由
一、公訴意旨略以：乙○○為曄昇水泥製品股份有限公司（下稱
    曄昇公司）代表人，為避免曄昇公司所有動產，遭曄昇公司
    債權人丙○○○聲請法院查封拍賣，乃與甲○○基於犯意之
    聯絡並意圖為曄昇公司不法之利益，以曄昇公司積欠甲○○
    新台幣（下同）180萬元為由，於民國97年4月1日，由乙○○代表曄昇公司，與甲○○訂立虛偽契約書，將曄昇公司所
    有「新聯興牌」三筒式臥式鍋爐2台等機器設備，轉讓予甲○○，以抵償曄昇公司積欠甲○○債務；並由曄昇公司以每
    月2萬元租金，向甲○○承租上開機器設備。另由甲○○持
    上開不實契約書，對臺南地方法院（下稱臺南地院）97執字
    第23767號執行事件中，丙○○○所聲請查封拍賣曄昇公司
    鍋爐2台之執行程序，提起第三人異議之訴。嗣該院以97年
    度南簡字第1449號審理時，乙○○於97年11月25日言詞辯論
    期日，以證人身分供前具結作證，於案情有重要關係事項，
    虛偽證稱：「我於96年9月14日開始向原告（甲○○）借錢
    …總計180萬元，借錢都是當面拿現金…過程中會計都有看
    到…，被告（丙○○○）去作另一筆動產查封時，原告就向
    我提起他的債權如何保全，就從我廠裡頭沒有查封部分作清
    點抵債給原告……租金每月2萬元是拿現金給原告」等語，
    該院因採認其證言，而陷於錯誤，乃於97年12月9日判決撤
    銷上開鍋爐之強制執行程序。嗣丙○○○上訴後，甲○○於
    98年3月31日具狀撤回上開第三人異議之訴，曄昇公司始未
    取得上開動產因排除查封而獲得財產上之利益，因認乙○○
    、甲○○均涉有刑法第339條第3項、第2項詐欺得利未遂罪
    嫌，乙○○另涉有刑法第168條偽證罪嫌云云。
二、按犯罪事實應依證據認定之，無證據不得認定犯罪事實；又
    不能證明被告犯罪者，應諭知無罪之判決，刑事訴訟法第15
    4條第2項及第301條第1項分別定有明文。而所謂認定犯罪事
    實之證據，係指足以認定被告確有犯罪行為之積極證據而言
    。如未能發現相當證據或證據不足以證明，自不能以推測或
    擬制之方法，以為裁判基礎。又告訴人之告訴，係以使被告
    受刑事訴追為目的，是其指訴是否與事實相符，仍應調查其
    他證據以資審認有最高法院29年上字第3105號、40年台上字
    第86號、52年台上字第1300號判例足資參照。至於認定犯罪
    事實所憑證據，無論其為直接或間接證據，在訴訟上之證明
    ，須通常一般人均不致有所懷疑，而得確信其為真實之程度
    ，始得據為有罪之認定。倘其證明尚未達到此程度，而有合
    理懷疑存在，致無從形成對被告不利之確信，依罪疑利益歸
    於被告之法則，即應為有利被告之判斷，不得徒憑主觀上臆
    測，遽行排除有利於被告之可能（參照最高法院76年台上字
    第4986號判例）。復按檢察官就被告犯罪事實，應負舉證責
    任，並指出證明之方法，刑事訴訟法第161條第1項亦定有明
    文。因此檢察官對於起訴犯罪事實，應負提出證據及說服之
    實質舉證責任。倘其所提出證據，不足為被告有罪之積極證
    明，或其指出證明之方法，無從說服法院以形成被告有罪之
    心證，基於無罪推定原則，自應為被告無罪判決之諭知（參
    照最高法院92年台上字第128號判例）。
三、證據能力方面：
（一）檢察官係以告訴人身份傳喚丙○○○，惟於本案就被告乙○○、甲○○而言，仍屬被告以外之人，故其就待證事實
      所為之證述，須以證人身分經具結訊問後，始能取得證據
      能力，不應侷限於傳喚時之身分。是偵查中所取得之供述
      ，若未經具結訊問，即不得作為被告乙○○、甲○○之證
      據，本院認為告訴人丙○○○於偵查中之指訴，未經檢察
      官命其具結，因而其偵查中所為供述，認不具證據能力。
（二）被告以外之人於審判外之陳述，雖不符刑事訴訟法第19條
      之1至之4之規定，然經當事人於審判程序同意作為證據，
      法院審酌該言詞陳述或書面陳述作成時之情況，認為適當
      者，亦得為證據，同法第159條之5第1項定有明文。除前
      開告訴人丙○○○偵查中之供述證據外，本判決所引用下
      列證據，即公訴人所提出前開證據資料及方法，以及被告
      甲○○所提支出金額及期票登記紀錄影本1紙、公訴人聲
      請調閱台新國際商業銀行等8家銀行函覆資料及原審法院
      依職權調閱該院97年度南簡字第1449號第三人異議之訴事
      件全案卷宗、該院97年度執字第23767號民事執行事件全
      卷，業經被告及檢察官於本院審理中同意作為證據（詳本
      院99年6月24日準備程序筆錄），本院審酌該等傳聞證據
      作成時之狀兄，並無違法或不當等不宜作為證據之情形，
      依前開說明，認為均具證據能力。
四、本件公訴人認為被告乙○○、甲○○涉有前開罪嫌，無非係
    以告訴人丙○○○偵查中指訴，參酌被告乙○○與甲○○所
    為供述，並採取證人楊富弟證言，另有卷附現金收入傳票8
    紙、現金支出傳票9紙、契約書1份、甲○○所簽發支票4紙
    、原審法院台南簡易庭97年度南簡字第1449號民事判決1份
    、甲○○撤回第一審訴狀一份為證，因而認定被告乙○○與
    甲○○之間，顯無180萬元借貸關係，竟虛偽簽立契約書，
    並由甲○○持向臺南地院提起第三人異議之訴，再由被告乙○○於上開案件審理中，以證人身分到庭具結，虛偽證述，
    使該院承辦法官陷於錯誤，判決撤銷強制執行程序，以獲取
    曄昇公司系爭鍋爐2台免於受強制執行拍賣之財產上不法利
    益，為其所憑論據。
五、訊據被告乙○○、甲○○均堅決否認有公訴人所指上開犯行
    ，乙○○辯稱：曄昇公司於民國96年9月至12月間，確有陸
    續向甲○○借款，合計約180萬元，甲○○因見告訴人丙○○○至曄昇公司查封財產，為求保障，乃要求伊提供尚未被
    查封其他財產以供擔保，伊乃於97年4月1日簽立契約書，將
    曄昇公司尚未被查封動產，提供予甲○○抵債，曄昇公司與
    甲○○簽立契約書時，確實有債權債務存在等語。甲○○則
    辯以：伊確實有借款予乙○○，且伊借款時均係交付現金，
    實因伊與乙○○有多年交情，故借款時未簽立借據，惟乙○○均留存紀錄，97年間伊獲知曄昇公司部分資產遭查封，為
    確保伊債權，始與乙○○簽立契約書，並向臺南地院提起第
    三人異議之訴，嗣因工作繁忙，不欲耗時一再出庭，始撤回
    第三人異議之訴，絕無虛偽簽立契約書等語，並提出支出金
    額及期票登記紀錄影本一紙為證。
六、經查告訴人丙○○○於97年3月31日，以臺南地院所核發97
    年度司促字第3231號支付命令執行名義，聲請該院對於債務
    人曄昇公司之財產強制執行，經該院民事執行處（下稱執行
    法院）於97年5月5日前往曄昇公司工廠及該公司向「亦慶營
    造公司」所承包興建之「臺灣歷史博物館」工地內，查封曄
    昇公司系爭鍋爐各1台，共計2台。其後被告甲○○於97年8
    月1日即提出與曄昇公司所簽立契約書，主張已於97年4月1
    日受讓系爭鍋爐，取得所有權，而向臺南地院民事庭提起第
    三人異議之訴。嗣於該第三人異議之訴事件審理中，甲○○
    即向該院聲請傳喚乙○○於97年11月25日言詞辯論期日到庭
    作證，並具結證稱：「契約書是我簽的，我於96年9月14日
    開始，陸陸續續向原告（即甲○○）借錢，至96年12月30日
    ，總計180萬元，借錢都是當面拿現金，在工廠的辦公室將
    錢拿給我，過程中會計都有看到，借到180萬元時我有開本
    票給原告作為擔保...，被告（即告訴人丙○○○）去作另
    一筆動產查封時，原告就向我提起他的債權如何保全，就從
    我廠裡頭沒有查封部分，作清點抵債給原告……租金每月2
    萬元是拿現金給原告」等語，而經該院採認，並於97年12月
    9日以97年度南簡字第1449號民事判決，將前開系爭鍋爐2台
    台之強制執行程序撤銷。告訴人丙○○○收受該案判決後，
    即於97年12月24日聲明不服提起上訴，被告甲○○則於98年
    3月31日具狀撤回該案第一審之訴而告終結，臺南地院乃就
    前開鍋爐2台續行拍賣，因無人應買，經通知拍賣無實益，
    而於98年7月26日視為撤回執行結案之事實，已據原審法院
    及本院調閱原審法院97年度南簡字第1449號第三人異議之訴
    事件及97年度執字第23767號民事執行事件全案卷宗核閱屬
    實，復為告訴人丙○○○及被告乙○○、甲○○所不爭執，
    該部分事實，應堪認定。
七、次按被告甲○○所提出契約書明確記載，曄昇公司於96年9
    月至同年12月間，因積欠被告甲○○借款，合計180萬元，
    乃於97年4月1日簽立契約書，由曄昇公司將包含系爭2台鍋
    爐及其他動產、生財器具等，讓與被告甲○○，藉以抵償前
    開債務；並由被告甲○○以每月2萬元租金，出租予曄昇公
    司繼續使用。因此告訴人丙○○○於97年5月5日以確定支付
    命令執行名義正式聲請強制執行，查封系爭2台鍋爐時，被
    告甲○○已取得系爭鍋爐2台之所有權，此有被告甲○○所
    提出契約書附於原審法院97年度南簡字第1449號卷足稽。雖
    公訴人主張該契約書內容不實，係被告乙○○面臨告訴人丙○○○聲請強制執行後，與被告甲○○虛偽簽立云云。本院
    衡以該契約書簽立日期為97年4月1日，顯然在97年5月5日對
    於系爭2台鍋爐強制執行之前，公訴人並未提出明確證據證
    明係事後簽立。何況有關契約書簽立過程，被告甲○○、乙○○於偵查中及原審法院審理中所供，均屬相符，並經證人
    即曄昇公司會計楊富弟於原審法院審理中到庭，具結證稱：
    「（提示98年度他字第205號偵查卷第6-7頁曄昇公司跟甲○○簽立契約書，你是否有看過此份契約書？）有」「（你在
    何時看過此份契約書？）老闆乙○○拿給我的。」「（乙○○何時拿契約書給你的？）丙○○○他們第一次（指假扣押
    ）來查封（不包括系爭2台鍋爐）後，好像是隔天的樣子，
    乙○○就拿契約書草稿給我，然後我傳去給打字行打成合約
    ，然後老闆去拿，拿回來以後，我看到就是合約了」等語，
    由證人楊富弟證言及被告甲○○、乙○○所為供述內容，均
    可證明契約書係於告訴人丙○○○聲請查封系爭2台鍋爐前
    所簽立。公訴人一再否定該契約書之真實性乙節，殊難資為
    不利於被告甲○○、乙○○之認定。
八、至於簽立該份系爭契約書之緣由，被告乙○○、甲○○均供
    稱乃因96年9月間起至96年12月間，被告甲○○陸續借款予
    曄昇公司在案。被告甲○○曾於原審法院以證人身分具結證
    稱：「（你是否認識被告乙○○？）認識」「（如何認識被
    告乙○○？）因為我做廢五金，他工廠的模具會賣給我」「
    （除了買賣的關係之外，你和乙○○是否有其他的資金往來
    ？）乙○○有跟我借錢」「（總共借了多少錢？）180萬元
    」「（是否有寫借據？）沒有」「（沒有的話，為何你知道
    是180萬元？）有簽立本票」「（是一次借的？還是分很多
    次借的？）是分很多次借的，一次借20、30萬元」「（既然
    是分很多次借的，你如何知道總共是180萬元？）因為被告
    乙○○公司的小姐有製作傳票」「（乙○○是否有把錢還給
    你？）沒有」「（你是否有要求乙○○提供什麼樣的擔保？
    ）我要去載運鐵的時候，看到乙○○的工廠裡面有模具、廢
    鐵、鍋爐、成品等很多東西，我記不起來，有警察來查封剛
    才我所述的東西，我就叫他寫一寫，把東西讓渡給我，他說
    要做，我跟他說要做可以，租金一個月兩萬元，他有答應如
    果有賺的話，就會還錢給我，如果沒有賺的話，東西都是我
    的，這都有寫清楚的」「（既然東西都被法院查封了，為什
    麼你又從乙○○那邊受讓上述乙○○工廠的東西？）我並不
    是拿查封的東西，我拿的是另外一部分，這是之前的事情」
    「（你如何知道你受讓的東西沒有在被查封的範圍內？）這
    是乙○○公司的小姐算出來，有哪些部分有被查封，有哪些
    部分沒有被查封，沒有被查封的部分估價多少錢」「（你既
    然都沒有寫借據，表示你很相信乙○○，為何你還會要求乙○○要把東西抵償給你？）這是要一個保障，剩下的東西不
    管夠不夠抵償，都要還給我，雖然是好朋友，平常都有在來
    往，還是要有東西給我抵償」「（你看到警察來查封之前，
    你是否知道乙○○的工廠有被查封過？）我不知道」「（你
    說你與乙○○是什麼樣的交情？）從買賣鐵開始認識，乙○○不夠錢的時候會跟我借」「（乙○○從何時跟你借錢？）
    九十六年開始到九十七、九十八年這段時間」「（乙○○跟
    你借錢，為何沒有叫他寫借據？）朋友沒有在寫借據的，乙○○公司的小姐有製作傳票」「（你每一次借錢給乙○○是
    否都有寫傳票？）都有，如果當天沒有寫傳票的話，也會在
    隔天補寫」「（傳票是在你這邊嗎？）都是在公司那邊」「
    （這樣你沒有保障，為何你還要借錢給乙○○？）朋友互相
    來往，不會想這些事情」「（如何算出總共借了180萬元？
    ）大約的錢我都知道，我看到乙○○的工廠被查封時，我去
    乙○○公司，叫乙○○公司的小姐把傳票拿出來算，傳票加
    起來就是180萬元，在場有乙○○，乙○○公司的小姐」等
    語（詳原審卷第150頁至第153頁）。
九、另參酌證人即曄昇公司會計楊富弟在原審法院審理中，亦具
    結證稱：「（你是否認識在場的甲○○？）知道」「（何時
    認識甲○○？）他來我們公司好幾年，我去公司上班以後就
    有看過甲○○，他會來我們公司」「（甲○○為何會去你們
    公司？）來載廢鐵」「（如果甲○○來載廢鐵，你做何處理
    ？）他會拿錢給我們，錢拿給老闆，就是廢鐵載出去以後，
    甲○○就跟我們講一公斤差不多多少錢，那台車有幾公噸，
    換算金額是多少，他就拿給我們老闆」「（甲○○是否有跟
    你接觸的部分？）沒有，我不收現金，都是甲○○拿給老闆
    ，我就會寫現金收入的傳票」「（你說從你九十年進入公司
    ，是否就是這樣子？）是」「（甲○○跟你們買廢鐵，你們
    要寫什麼樣的傳票？）現金收入的傳票」「（甲○○有沒有
    開立支票付過貨款的情形？）沒有，他都拿現金」「（傳票
    是由何人保管？）在我這裡」「（要簽這份契約書之前，有
    何人曾經說要看傳票？）之前丙○○○來查封東西的時候，
    甲○○有說我借你們公司那麼多錢，然後如果他們這樣子來
    查封，是不是他自己就沒有什麼東西可以有一點抵押或是保
    障，然後隔天老闆就拿草稿給人家打合約」「（有無人要求
    要看什麼傳票？）老闆叫我給甲○○簽的傳票，因為我們公
    司跳票不久，就有跟甲○○借錢，因為老闆都叫我開借錢的
    傳票」「（曄昇公司何時開始跳票？）九十六年八、九月」
    「（你說跳票老闆就開始寫借錢的傳票，大概寫了幾次？）
    寫很多次」「（可否把寫的過程講的詳細一點？）有時候甲○○來公司，兩個人在講話，講完甲○○回去的時候，老闆
    會叫我寫傳票，寫說甲○○借公司多少錢，有時候老闆直接
    來上班的時候，就直接叫我寫傳票，說甲○○借公司多少錢
    」「（老闆請你寫傳票的時候，有無說什麼？）叫我寫跟甲○○借錢的傳票拿給他」「（金額是老闆講的？）對」「（
    老闆會不會把錢拿來給你入帳？）沒有」「（可否說明清楚
    寫傳票的程序？）我剛才是說甲○○有跟我們買廢鐵，金額
    多少，他拿金額給老闆，我寫傳票，可是借錢的時候，是老
    闆跟我說，事後叫我寫傳票拿給他，他要給甲○○簽名」「
    （所謂的事後所指為何？）甲○○就是來跟老闆講話，講完
    之後，老闆叫我寫的，所以我說事後...」「（就甲○○有
    借錢給你的部分，你沒有點收這些錢，你就直接寫傳票，你
    覺得傳票正確性要如何確保？）我沒有拿到錢，是老闆有沒
    有拿到錢，是老闆的事，老闆叫我寫我就寫」「（提示98年
    度他字第205號卷第40-42頁現金收入傳票影本，這些傳票是
    否都是你製作的？）對，這是我寫的」「（傳票內容中，你
    所寫的部分是哪些？）現金收入的部分為會計科目、摘要、
    金額、日期」「（這些傳票的日期是否就是你當日寫的日期
    ，還是事後寫的？）老闆叫我寫那天的日期，日期是我寫那
    一天的日期」「（日期是你寫的那一天的日期，還是老闆叫
    你寫的日期？）老闆叫我寫我就馬上寫，譬如說他三月十六
    日跟我說，我就馬上寫三月十六日的日期，我是按照我寫的
    日期填進去的」「（現金支出傳票的部分，哪一部分是你寫
    的？）日期、會計科目、摘要欄裡面的甲○○、金額的部分
    是我寫的」「（現金支出傳票的日期就是你所寫當天的日期
    ，還是後來才寫的？）現金支出傳票的部分是月初的時候，
    我就固定寫，然後拿給老闆」「（為什麼每個月月初要寫？
    ）合約裡面要寫要付租金給甲○○」等語（詳原審卷第177
    頁背面至第181頁正面）。由前開證人甲○○、楊富弟證述
    內容顯示，被告甲○○與曄昇公司在96年9月至12月間，確
    有金錢借貸關係存在，經雙方彙算借款額度，合計約180萬
    元，因而簽立系爭契約書，並有現金收入傳票8張附卷足憑
    ，益徵本件被告乙○○、甲○○辯稱：簽立契約前，甲○○
    與曄昇公司之間，確有180萬元債權債務關係乙節，尚非全
    然無據。
十、公訴人雖另以：被告甲○○借款予曄昇公司，竟未簽立任何
    借據作為憑證，僅由曄昇公司會計製作現金收入傳票為憑，
    有違常情云云。然查被告甲○○就此一再陳稱因與被告乙○○有多年交情，因信任乙○○，而未簽立借據，而以被告甲○○之資歷，智識程度，就借款未必需要簽立借據之陳述，
    尚未悖離常情。何況告訴人丙○○○先前借予曄昇公司款項
    ，高達一千餘萬元，雙方始終未簽立任何書面借據作為憑證
    ，僅由曄昇公司將每月所收取之客票，按月交予告訴人丙○○○償還每月應還之本利，迨曄昇公司發生退票，財務陷入
    困境後，歷經多方交涉，始由曄昇公司四位股東各簽發面額
    3百萬元本票交告訴人丙○○○作為擔保，業據告訴人丙○○○於本院審理中陳明在卷（詳本院99年9月30日審理筆錄
    ）。以此衡之，殊不得以被告甲○○與曄昇公司借款過程未
    簽立書面借據作為憑證，遽為論斷曄昇公司與被告甲○○間
    無借貸關係存在。何況曄昇公司自96年8、9月間發生退票，
    陷入經營危機，顧及公司倒閉，嚴重影響員工生計，為求繼
    續經營，維持生產，乃向該公司員工或往來廠商或運用關係
    多方調借資金，並將勉力生產所收入貨款客票，償付告訴人
    丙○○○等人，殊屬情理之常，實難認為曄昇公司向告訴人
    丙○○○夫婦借款即為真實債權，而向被告甲○○所借款項
    ，則屬虛偽債權。何況曄昇公司自96年8、9月間發生退票，
    陷入經營危機，為維持生產，勉強經營期間，向告訴人丙○○○所借款項，迄至目前為止，仍以「曄興公司」名義按每
    兩月簽發支票償還20萬元，總計已還約800萬元，已據被告
    乙○○陳明在卷，並有以「曄興公司」名義所簽發之支票18
    紙附卷足憑（詳98年度偵字第522號卷第19頁至第24頁），
    告訴人丙○○○方面亦不否認曄昇公司有前述按期還款之事
    實（詳本院99年9月30日審理筆錄）。故公訴人以未簽立借
    據，而主張被告甲○○與乙○○間，就簽立契約書係屬通謀
    虛偽意思乙節，本院尚難憑採。再者被告乙○○所提載明向
    甲○○借款之現金收入傳票部分，確係由會計楊富弟於96年
    9月14日、96年9月30日、96年10月8日、96年10月11日、96
    年11月14日、96年12月6日、96年12月30日所製作，已據證
    人楊富弟結證明確，細繹前開時間，明顯在告訴人丙○○○
    對曄昇公司取得執行名義及聲請強制執行之前，此時曄昇公
    司並無虛偽製作債務之必要。如被告甲○○無借款事實，被
    告乙○○何須要求會計楊富弟製作前開傳票，足徵被告甲○○供稱：上開時間曾陸續借款予被告乙○○乙節，應屬信而
    有徵之事實。至證人楊富弟證述中提及均未實際經手前述現
    金部分，乃屬公司內部事項，不同公司可能有不同之處理方
    式，現金均由老闆自行保管處理，於一般小型公司，亦非全
    無可能。自不得以證人楊富弟未確實經手上開現金，即認定
    被告甲○○無交付借款予被告乙○○。公訴人前開指摘，似
    難採為不利於被告甲○○、乙○○之認定。
十一、又公訴人上訴理由書指摘：被告甲○○之借款證明，竟係
    曄昇公司負責人乙○○單方面指示會計楊富弟製作之現金收
    入傳票，且前開借款證明竟由債務人曄昇公司會計持有保管
    ，債權人甲○○於原審時完全無法陳述借款之詳細時間、金
    額等細節，情節至為離譜；又本件現金收入傳票所記載96年
    9月30日、99年12月30日均為星期日，證人楊富弟並未到廠
    ，如何可能於當日依被告乙○○之指示，在廠內填寫現金收
    入傳票？現金收入傳票8紙如確實由會計楊富弟於96年間所
    製作，何以告訴人丙○○○於97年5月5日聲請查封系爭2台
    鍋爐時，或被告乙○○於執行程序聲明異議時，以及被告甲○○提起第三人異議之訴時，均未能提出乙節。本院經查被
    告乙○○選任辯護人於本院準備程序中，即陳稱：被告乙○○經營之曄昇公司，向被告甲○○先後陸續調借款項，純憑
    雙方往來多年之交情，原本未簽立任何『借據』，被告乙○○亦未替被告甲○○保管借據，嗣後被告乙○○於97年11月
    25日第三人異議之訴事件言詞辯論期日，應傳到庭作證，所
    提出證明向甲○○借款之現金收入傳票，僅屬曄昇公司內部
    會計傳票，為出庭作證時佐證雙方借款時間、金額而提供等
    語（詳本院99年6月24日準備程序筆錄）。顯然被告甲○○
    自始即憑藉與被告乙○○多年交易往來之信任關係，未與曄
    昇公司簽立任何借據，嗣於第三人異議之訴事件審理中，原
    審法院針對曄昇公司與甲○○之間簽立契約書前之借款債權
    ，命甲○○舉證，甲○○因無借據為憑，乃聲請傳訊曄昇公
    司負責人乙○○到庭作證，乙○○始被動根據曄昇公司內部
    會計傳票，完整說明雙方借款時間、金額，尚無不合情理之
    處。公訴人於上訴理由書此部分指摘，亦無可採。
十二、又按曄昇公司從事水泥製品、水泥預鑄品、水泥地磚之製
    造、加工及買賣業務，屬營造工程業之上游供應廠商，有經
    濟部中部辦公室核發之曄昇公司登記表乙份附於原審法院97
    年度執字第23767號民事執行卷內足稽。故被告乙○○於本
    院準備程序中，陳稱：曄昇公司為配合營造工程業趕工時，
    該公司員工星期日亦照常上班，如有需要亦會請會計楊富弟
    至公司，楊富弟住公司附近，騎機車十分鐘可抵達等語（詳
    本院99年6月24日準備程序筆錄）。故告訴人丙○○○指摘
    現金收入傳票所記載96年9月30日、99年12月30日均為星期
    日，證人楊富弟並未到廠，如何可能於當日依被告乙○○之
    指示，在廠內填寫現金收入傳票乙節，實難資為不利於被告
    乙○○、甲○○之論據。另按告訴人丙○○○於97年5月5日
    聲請查封系爭2台鍋爐時，債務人曄昇公司負責人乙○○並
    未在現場，執行法院發函給經濟部工業局之禁止設定動產擔
    保登記處分查封函，亦未另以副本通知債務人曄昇公司或被
    告乙○○。嗣債務人曄昇公司發現系爭2台鍋爐遭查封後，
    乃於97年5月13日檢附曄昇公司與甲○○所簽『契約書』影
    本乙份，具狀向執行法院聲明異議，陳明系爭2台鍋爐已於
    97年4月1日轉讓與甲○○，並非債務人曄昇公司所有，惟執
    行法院法官遲至97年6月13日始在進行單內批示，而由書記
    官於97年6月20日函覆債務人曄昇公司，應由第三人即被告
    甲○○另行提起第三人異議之訴，被告甲○○始於97年8月1
    日正式提起第三人異議之訴，以上過程業經本院調取原審法
    院97年度執字第23767號民事執行卷核閱屬實。按債務人曄
    昇公司為證明系爭2台鍋爐已於97年4月1日轉讓與甲○○，
    並非債務人曄昇公司所有，僅須提出曄昇公司與甲○○所簽
    『契約書』影本乙份即可。蓋徒憑債務人曄昇公司與債權人
    甲○○間之借貸關係，甲○○對於曄昇公司僅屬一般債權人
    而己，依法僅能聲明參與分配，無從據以排除本件告訴人丙○○○對系爭2台鍋爐之強制執行程序，亦無法具狀提起第
    三人異議之訴。以此衡之，被告乙○○具狀向執行法院聲明
    異議，當時雖未提出系爭借款憑證現金收入傳票，於法本無
    不當。惟因執行法院對於實體事項，本無判斷之權責，乃通
    知被告甲○○另行提起第三人異議之訴，以資解決。然該第
    三人異議之訴事件，雖由甲○○提起，惟曄昇公司與甲○○
    簽立契約書所依據借貸關係，因雙方自始未書立任何借據，
    業如前述，甲○○乃於該案審理中，聲請傳訊乙○○到庭作
    證，乙○○始被動根據曄昇公司內部會計傳票，完整說明雙
    方借款時間、金額。公訴人於上訴理由書中純憑告訴人丙○○○聲請，就此部分所為指摘，顯無可採。
十三、公訴人於上訴理由書另指摘：依契約書附表七模具第四項
    所載60cm擋土牆塊模具25組，於告訴人丙○○○97年3月28
    日實施假扣押查封時，針對正在生產線上運作之擋土牆塊模
    具，告訴人丙○○○當場陳明，願以債權人身分保管，乃全
    部載走保管，直至97年4月20日重新訂製60cm擋土牆塊模具
    進場才復工，在此之前即97年4月1日曄昇公司並無任何60cm
    擋土牆塊模具，乙○○如何將該批擋土牆塊模具讓與被告甲○○，再由曄昇公司以每月2萬元租金向被告甲○○承租乙
    節。惟按擋土牆塊模具部分，被告乙○○於本院準備程序中
    ，已明確陳稱：曄昇公司當時所有供生產之擋土牆塊模具種
    類、數量繁多，告訴人丙○○○於97年3月28日假扣押時所
    查封載走保管者，僅其中一部分模具，且假扣押查封當時曄
    昇公司財務已發生問題，不可能有資金「重新」訂製模具；
    且告訴人丙○○○及其配偶丁○○先前在曄昇公司依序僅擔
    任彎製角鐵及挖土機駕駛工作，對於曄昇公司有若干擋土牆
    塊模具難以全部暸解。何況告訴人丙○○○及其配偶丁○○
    於96年11月初即已離職，以迄97年3月28日告訴人丙○○○
    假扣押查封時，離職已半年等語。本院參酌告訴人丙○○○
    及其配偶之離職時間，為告訴代理人丁○○所不否認，並供
    承：97年3月28日查封時，僅就現場生產中趕出貨之60cm擋
    土牆塊模具直接查封，載走保管，法院執行人員當場未查問
    是否尚有其他60cm擋土牆塊模具等語（詳本院99年6月24日
    準備程序筆錄）。按97年3月28假扣押查封時，法院執行人
    員既未當場追問是否尚有其他60cm擋土牆塊模具，且告訴人
    丙○○○並非曄昇公司模具部門管理者，豈能遽然認定曄昇
    公司已無其他60cm擋土牆塊模具？本院另參酌告訴人丙○○○於原審法院97年度執字第23767號民事執行事件中具狀陳
    稱：「鈞院於97年3月28日假扣押查封彎曲機3台、剪斷機1
    台，有照片可稽如附件一、二，然於97年5月5日鈞院方股執
    行查封鍋爐時，債權人在現場又發現債務公司內又放有同樣
    的彎曲機2台、剪斷機1台，有照片可稽如附件三，可見債務
    人多麼惡質」等字樣（詳原審法院97年度執字第23767號民
    事執行卷所附97年6月10日民事陳報狀）。由前開陳報狀內
    容，顯然足以反證推知告訴人丙○○○於97年3月28日假扣
    押程序中所查封者，應僅屬曄昇公司部分模具而已。以此衡
    之，告訴人丙○○○所稱：曄昇公司60cm擋土牆塊模具全部
    被伊假扣押查封，載走保管，曄昇公司於97年4月1日已無任
    何60cm擋土牆塊模具，可讓與被告甲○○，並執此推論被告
    乙○○代表曄昇公司與被告甲○○簽立契約書係屬虛偽乙節
    ，顯屬臆測之詞，難資採信。
十四、至於公訴人聲請調閱曄昇公司於台灣土地銀行台南分行等
    八家銀行96年9月1日起至96年12月31日之存款往來明細資料
    等，固能證明於96年9月14日、96年9月30日、96年10月8日
    、96年10月11日、96年11月14日、96年12月6日、96年12月
    30日，並無如現金收入傳票所載之甲○○出借金額存入上開
    帳戶。然查被告乙○○為使陷於困境之曄昇公司繼續營運生
    產而取得之借款，本即未必需要存入銀行帳戶。何況被告乙○○於本院準備程序中，針對此部分質疑，已詳予說明，因
    曄昇公司財務發生問題後，銀行帳戶已儘量避免使用，深恐
    所借得現金存入帳戶，立即遭其他債權人扣押查封，影響公
    司營運資金調度，因此本件向被告甲○○所借款項，俟現金
    到位，立即償付曄昇公司繼續營運生產之支出，亦無時間存
    入帳戶（詳本院99年6月24日準備程序筆錄）。公訴人援引
    前開資料，因而質疑被告甲○○、乙○○間無借貸關係存在
    ，顯非可採。至於公訴人所提出甲○○簽立支票4紙及撤回
    第一審之訴狀部分，被告甲○○於原審法院就支票4紙已詳
    為陳明：被告乙○○案發前即常向被告甲○○調借現金或支
    票，縱令案發後亦曾陸續向被告甲○○借用支票4紙，清償
    被告乙○○所欠告訴人丙○○○之債務，況且該4紙支票均
    已獲兌現，益徵被告甲○○與曄昇公司間前述借款關係並非
    虛偽債權等語（詳原審卷第49頁）。另於原審法院及本院審
    理中被告甲○○亦針對其撤回前開第三人異議之訴事件第一
    審之起訴，詳予說明撤回原因，乃因偵查中檢察官認為本件
    係債務糾紛，希望雙方和解，兼以當時被告甲○○承攬台北
    市捷運工程，因施工關係，常駐工地，忙碌異常，無法經常
    返回台南開庭，有鑑於前開第三人異議之訴事件獲第一審勝
    訴判決，事實真相已初步釐清，乃撤回該案第一審之起訴，
    不意檢察官反而以其撤回該案第一審之起訴，認定被告甲○○與曄昇公司間前述借款關係為假債權，並據以提起公訴（
    詳原審卷第48頁、本院99年9月30日審理筆錄），顯有倒果
    為因之嫌。故本院認為公訴人仍摭拾陳詞，漫事指摘，難以
    憑採。
十五、綜上所述，本件被告乙○○、甲○○所辯，尚非全然無據
    。且公訴人所舉前開證據，其證明力尚未到達一般人均不致
    有所懷疑程度，而可確信該二人有虛偽簽立契約書，以阻礙
    強制執行之犯行。此外本院復查無其他積極證據，足以證明
    被告涉有前開罪嫌。公訴人既未能舉證證明被告甲○○與曄
    昇公司間確無借貸關係存在。依此而論，被告乙○○於原審
    法院97年度南簡字第1449號第三人異議之訴事件言詞辯論期
    日到庭，證稱：「我於96年9月14日開始向原告（甲○○）
    借錢…總計180萬元，借錢都是當面拿現金……過程中會計
    都有看到…，被告（丙○○○）去作另一筆動產查封時，原
    告就向我提起他的債權如何保全，就從我廠裡頭沒有查封部
    分作清點抵債給原告……租金每月2萬元是拿現金給原告」
    等語，即無從證明即屬虛偽陳述，並據以認定被告乙○○涉
    有偽證犯行。
十六、原審法院經審理結果，認為被告乙○○、甲○○被訴前開
    罪嫌，均屬不能證明，因而諭知被告乙○○、甲○○無罪。
    本院經核原判決認事用法，均無不合。檢察官上訴意旨，仍
    執前詞，指摘原判決不當，為無理由，應予駁回。
據上論斷，應依刑事訴訟法第368條，判決如主文。
本案經檢察官林炎昇到庭執行職務。
中    華    民    國    99    年    10    月    14    日
                  刑事第一庭  審判長法  官  茆臺雲
                                    法  官  蔡長林
                                    法  官  王明宏
以上正本證明與原本無異。
偽證部分檢察官如不服本判決應於收受本判決後十日內向本院提
出上訴書，其未敘述上訴理由者並得於提起上訴後十日內向本院
補提理由書。
其餘部分兩造均不得上訴。
                                    書記官  戴淑敏
中    華    民    國    99    年    10    月    14    日

司法院資訊處製作；財團法人民間司法改革基金會備份。
